【裁判字號】    90,自緝,240
【裁判日期】    900713
【裁判案由】    偽造文書
【裁判全文】
臺灣臺中地方法院刑事判決                          九十年度自緝字第二四號
    自  訴  人  丙○○
    被      告  甲○○
右列被告因偽造文書案件，經自訴人提起自訴，本院判決如左：
    主  文
甲○○無罪。
    理  由
一、自訴意旨詳如自訴狀所載（如附件）。
二、按犯罪事實應依證據認定之，無證據不推定其犯罪事實；又不能證明被告犯罪或
    其行為不罰者，應諭知無罪之判決，刑事訴訟法第一百五十四條、第三百零一條
    第一項分別定有明文。又刑法第三百三十九條詐欺罪之成立，以意圖為自己或第
    三人不法之所有，以詐術使人將本人或第三人之物交付為要件。所謂以詐術使人
    交付，必須被詐欺人因該詐術而陷於錯誤，若其所用之方法，不能認為詐術，亦
    不致使人陷於錯誤，即不構成該罪，最高法院四十六年台上字第二六○號亦著有
    判例。刑法第三百三十九條之詐欺罪，係以行為人於客觀上施用詐術使人陷於錯
    誤，並於行為之初，即以意圖為自己不法之所有或意圖得財產上不法之利益，為
    其構成要件，至於民事債務當事人間，若有未依債務本旨履行給付之情形，在一
    般社會經驗而言，原因非一，其因不可歸責之事由無法給付，或因合法得對抗他
    造主張抗辯而拒絕給付，甚至債之關係而立後，始行惡意遲延給付，皆有可能，
    非必出於自始無意給付之詐欺犯罪一端，又刑事被告依法不負自證無罪之義務，
    苟無足以證明其債之關係發生時自始故意藉此從事財產犯罪之積極證據，自難違
    反刑事訴訟法第一百五十四條之規定，以被告單純債務不履行之客觀事態，推定
    被告自始即有不法所有之意圖而施用詐術。
三、自訴人認被告甲○○涉有上開犯行，無非係以其指述及卷附之互助會單影本為其
    主要論據，被告雖坦承於上開時、地，以乙○○及自己之名義加入自訴人所召集
    之互助會，及自八十九年年中左右即未再繳納會款等情，惟堅詞否認其有為何偽
    造文書及詐欺之犯行，辯稱：當初伊以乙○○之名義入會曾經乙○○的同意，自
    訴人也知道伊以乙○○之名義加入互助會時，乙○○這個會的會款也都是由伊支
    付，標了會之後還是有繼續支付會款，是之後在八十九年九月左右，遭人倒帳，
    經濟困難，以致未能繼續繳納會款，並非刻意倒會等語。經查：
（一）證人乙○○於本院審理時證稱：伊曾向同事調錢借給被告，在八十八年左右，
      因同事向伊要錢，伊請被告還款，被告說他要去加入互助會把標到的錢還給伊
      ，當時被告曾告訴伊說一個會不能有二個相同的名字，所以要用伊的名字去入
      會，伊問被告不認識會首有無關係，被告說沒有關係，這個互助會的會款，都
      是由被告在付，所有的事情都是被告在處理（見本院九十年六月八日訊問筆錄
      ）等語明確，是被告所稱伊曾經證人乙○○同意而以乙○○名義入會，待標得
      會款後，將之用以償還積欠乙○○的債務乙情，堪足採信。又自訴人於本院審
      理時亦稱：當初被告曾說乙○○是伊的朋友，是被告介紹入會的，但乙○○的
      會款，都是被告連同自己的部分一起匯進來，乙○○那個會是由被告來標的，
      標金也是由被告的業務員來拿的（見本院九十年六月二十九日審理筆錄）等語
      ，足見自訴人自始亦知悉被告係以乙○○之名義入會，被告並未為偽造證人乙
      ○○標單之犯行。
（二）自訴人雖指稱：被告於八十八年十一月二十五日、十二月二十五日分別標走乙
      ○○及其名義之二會後，即避不見面，潛逃他處。然被告陳稱：伊標走上開二
      會後，還有繼續繳納會款，該互助會伊已經繳了一半的會款，伊所經營的公司
      倒閉後，曾打電話給自訴人協調希望可以慢慢還錢，但之後債權人到伊工廠把
      全部的機具搬走，沒辦法再經營，八十九年七、八月時，因為遭債權人暴力討
      債，才搬離嘉義住所（見本院九十年六月八日訊問筆錄）；自訴人於本院審理
      時亦陳稱：被告將會標走後，曾再繳一次會款，後來被告開立其太太的支票支
      付，後來跳票，被告太太再匯十萬元給伊（見本院九十年六月二十九日審理筆
      錄），足見被告並非將會款標走後，即避不見面。又被告於八十八年六月二十
      五日參加互助會，於同年十一月二十五日、十二月二十五日，即第六會、第七
      會方標走會款，按互助會為我國盛行之聚資方式，互助會員常係為資金調度週
      轉而參加互助會，是被告於需款周轉時方標走會款，亦與常情相符；且觀諸被
告得標之標金與卷附由自訴人所提出之其他會員得標金額相較，尚屬相當，並
      無意圖取得會款而惡意提高標金之情事，及被告於本院審理時，已積極與自訴
      人達成民事和解，亦有和解書一紙在卷足憑。是被告於取得會款後，既未立刻
      逃逸無蹤，仍有繳交會款，且積極與自訴人達成和解等情，足徵被告於加入互
      助會之初，並無詐欺自訴人之意圖。雖被告至今未將全部債務清償，惟依照被
      告與自訴人之供述以觀，應係得標後財務困難所致，尚難僅憑其債務未全部清
      償，逕認被告有詐欺之犯意，本件純屬民事債務不履行之問題。此外，復查無
      其他積極事證足資證明被告有何詐欺及偽造文書之犯行，揆諸首開法條及判例
      意旨，本案既不能證明被告犯罪，依法自應為無罪判決之諭知。
據上論斷，應依刑事訴訟法第三百四十三條、第三百零一條第一項，判決如主文。
中      華      民      國      九十      年      七      月    十三    日
                                台灣台中地方法院刑事第六庭
                                    法  官  劉  麗  瑛
右正本證明與原本無異。
如不服本判決，應於送達後十日內向本院提出上訴狀 （須附繕本） ，上訴於台灣高等
法院台中分院。
                                    書記官
中      華      民      國      九十      年      七      月    十三    日


司法院資訊處製作；財團法人民間司法改革基金會備份。
